【裁判字號】    99,消債抗,112
【裁判日期】    990827
【裁判案由】    更生事件
【裁判全文】
臺灣板橋地方法院民事裁定           99年度消債抗字第112號
抗  告  人  甲○○
代  理  人  張金盛律師
上列抗告人因消費者債務清理條例聲請更生事件，對於中華民國
99年6月30日本院99年度消債更字第129號裁定提起抗告，本院裁
定如下：
    主      文
抗告駁回。
抗告程序費用新臺幣壹仟元由抗告人負擔。
    理      由
一、本件抗告意旨略以：
  (一)抗告人與第三人廖昱菖係朋友關係，抗告人向銀行借款及卡
    債皆供廖昱菖資金運用，自始亦均由廖昱菖償還，抗告人未
    使用分文。
  (二)於民國95年6 月23日協商當時，抗告人之收入切結之所以書
    寫月入新臺幣（下同）35,000元，乃係包括廖昱菖願償還月
    付款11,468元，並非抗告人每月真有35,000元之薪資收入，
    此有卷附95年至97年所得清單可佐，並有廖昱菖所簽發之本
    票8 紙，計76萬元，以證明廖昱菖未依約償還銀行欠款。
  (三)銀行還款，皆係廖昱菖從提款機轉帳繳款，請鈞院向台北銀
    行函查，即可證明皆係由廖昱菖轉帳繳納。
  (四)至於抗告人前欠台新銀行現金卡債務400,067元，係於98年1
    月由家人以2 折多代償，並非抗告人有錢繳納。綜上所陳，
    抗告人實符合更生要件，原裁定顯有未洽。為此，爰提起本
    件抗告，並聲明求為廢棄原裁定等語。
二、按債務人對於金融機構因消費借貸、自用住宅借款、信用卡
    或現金卡契約而負債務，在聲請更生或清算前，應提出債權
    人清冊，以書面向最大債權金融機構請求協商債務清償方案
    並表明共同協商之意旨，消費者債務清理條例第151條第1項
    定有明文。次按債務人與金融機構協商成立者，不得聲請更
    生或清算，但因不可歸責於己之事由，致履行顯有重大困難
    者，不在此限；消費者債務清理條例施行前，債務人依金融
    主管機關協調成立之中華民國銀行公會會員辦理消費金融案
    件無擔保債務協商機制與金融機構成立之協商，準用前項之
    規定，消費者債務清理條例第151 條第5項、第6項亦分別有
    明文可參。
三、次按前開法律規定之「但因不可歸責於己之事由，致履行顯
    有重大困難者，不在此限」，其立法意旨係基於債務清償方
    案成立後，應由債務人誠實遵守信用履行協商還款條件，惟
    於例外情形下發生情事變更，在清償期間收入或收益不如預
    期，致該方案履行困難甚或履行不能，因不可歸責於己之事
    由，始能聲請更生或清算。此規範意旨在避免債務人任意毀
    諾已成立之協商，濫用更生或清算之裁判上債務清理程序。
    蓋以債務清償方案係經當事人行使程序選擇權所為之債務清
    理契約，債務人應受該成立之協議所拘束。債務人既已與金
    融機構協商成立，如認該協商方案履行有其他不適當情形，
    自仍應再循協商途徑謀求解決。又所謂不可歸責於己之事由
    ，係指出於非己身所能控制之自然力或其他人為事由，具有
    猝然性而不能預知，非人力所能參與或所能阻止，而陷於不
    能履行承諾償還自己之債務者而言，例如：
  1.債務人於履行清償期間遭逢重大意外災害，如車禍、火災、
    或罹患重大不治之惡疾而喪失工作能力。
  2.債務人負擔家計生活之職業工作，突然非自願性失業，而可
    預見的、持續性的無法就業謀生。
  3.因遭逢不可抗力之天然災害，如地震、颱風、水災而因其損
    害甚鉅致無力清償等情事。
四、本件抗告人於消費者債務清理條例施行前，曾依照中華民國
    銀行公會會員辦理消費金融案件無擔保債務協商機制，與最
    大債權金融機構台新國際商業銀行（下稱台新銀行）成立共
    同協商債務清償方案，自95年6 月起分80期零利率，於每月
    10日清償16,468元予各債權銀行，債權金額比例清償各項債
    務，至全部清償為止；惟抗告人僅按月還款至96年9 月即未
    依約履行，共計清償協商款15期（見原審卷第66頁），是抗
    告人向本院聲請更生，自須審究其是否有「不可歸責於己事
    由致履行顯有重大困難」之情事。經查，
  (一)抗告人主張其向銀行借款及卡債皆供第三人廖昱菖資金運用
    ，應由廖昱菖償還，而協商當時收入切結書有35,000元，乃
    係廖昱菖願償還月付款11,468元，並非抗告人每月真有35,0
    00元之薪資收入，嗣因廖昱菖未還款，以致抗告人之收入無
    法支應協商金額，而有不可歸責於己之事由致履行顯有重大
    困難云云，然按第三人與債務人訂立契約承擔其債務者，非
    經債權人承認，對於債權人不生效力，民法第301 條定有明
    文。又債務之承任（即承擔），乃第三人與債權人或債務人
    所為以移轉債務為標的之契約，依法須第三人與債權人訂立
    契約，承擔債務人之債務，或與債務人訂約而經債權人承認
    而始克生效，最高法院20年上字第2017號判例亦可資參照。
    查抗告人主張其與第三人廖昱菖間有債務承擔之約定，固據
    提出借貸切結書、本票、本票裁定暨確定證明書等影本為憑
    ，惟僅能證明抗告人與廖昱菖間確有債權債務關係，尚難認
    抗告人、廖昱菖與債權銀行間有訂立契約由廖昱菖承擔抗告
    人之債務，是抗告人就其對債權銀行之債務，仍應自負依協
    商條件為清償之義務，尚不得逕以廖昱菖未依約代為清償，
    即得逕謂屬不可歸責於己之事由，仍應提出其毀諾時有不可
    歸責於己之事實，是抗告人執此主張，恐有誤會。
  (二)另抗告人主張其欠台新銀行現金卡債務400,067 元，乃係由
    家人代償，並非抗告人有錢繳納等語。惟該等協商條件既係
    經當事人選擇並採為清償之方式，債務人即應受該協議之拘
    束，斷不可泛指稱係由家人代償，而本身無能力負擔云云，
    以之作為不可歸責於己之事由。因此，抗告人當時旴衡其經
    濟狀況，既仍簽署上開協商協議書，同意台新銀行之無擔保
    債務還款計畫，無論其資金係來自親友借貸、薪資或其他投
    資獲利，抗告人既同意與台新銀行協商成立，自有其籌措資
    金之來源，此觀諸抗告人於協商成立後仍履行至96年9 月止
    ，共履行15期始毀諾乙節並可得知（96年11月經通報毀諾）
    ，是抗告人此部分之主張，亦難採信。。
五、綜上，原審法院以抗告人雖有毀諾之事實，惟並未舉證證明
    其於協商成立後，究有何不可歸責於己之事由，致履行顯有
    重大困難，而認抗告人之聲請更生係屬無據，非無理由。從
    而，原審裁定駁回抗告人更生之聲請，於法自無違誤。抗告
    意旨指摘原裁定為不當，求予廢棄云云，並無可取，應予駁
    回。
六、據上論結：本件抗告為無理由，依消費者債務清理條例第15
    條，民事訴訟法第495條之1 第1項、第449條第1項、第95條
    、第78條，裁定如主文。
中    華    民    國    99    年    8     月    27    日
                  民事第一庭    法  官  李世貴
                                法  官  許瑞東
                                法  官  黎文德
以上正本證明與原本相符。
本裁定不得再抗告。
中    華    民    國    99    年    8     月    27    日
                                書記官  趙彬

司法院資訊處製作；財團法人民間司法改革基金會備份。
